【裁判字號】    97,台上,2189
【裁判日期】    970529
【裁判案由】    違反證券交易法
【裁判全文】
最高法院刑事判決            九十七年度台上字第二一八九號
上  訴  人  甲○○
選任辯護人  楊明廣律師
上  訴  人  乙○○
            丙○○
上 列二 人
共      同
選任辯護人  陳  明律師
上列上訴人等因違反證券交易法案件，不服台灣高等法院中華民
國九十五年十二月二十八日第二審判決（九十四年度金上重訴字
第一號，起訴案號：台灣板橋地方法院檢察署九十年度偵字第八
三五七、八三五八、九十一年度偵字第二一九四五號），提起上
訴，本院判決如下：
    主  文
原判決關於甲○○、乙○○、丙○○部分撤銷，發回台灣高等法
院。
    理  由
本件原判決認定(一)、上訴人乙○○係天剛資訊股份有限公司（下
稱天剛公司，為依證券交易法公開發行股票並上櫃之公司）之總
經理，並係主辦會計之人員；上訴人丙○○係天剛公司資勤處協
理，係經辦天剛公司與華德麟股份有限公司（負責人劉仁傑，下
稱華德麟公司）、萬維科技股份有限公司（負責人朱希麟，下稱
萬維公司）、恩派爾科技有限公司（負責人梁漢彰，下稱恩派爾
公司）、凱銫科技有限公司（負責人陳正義，下稱凱銫公司）、
鋒英企業股份有限公司（負責人吳木雄，下稱鋒英公司）間，相
關交易之會計之人員。乙○○為虛偽擴增天剛公司業績，而與丙
○○、黃玉華共同基於概括犯意聯絡，於民國八十九年五月間，
謀定藉由Ａ→ＣＧＳ→Ｂ（即甲類公司→天剛公司→乙類公司）
之方式，由黃玉華鳩集華德麟公司、萬維公司、恩派爾公司、凱
銫公司、鋒英公司等交替擔任甲、乙類公司角色。連續偽由天剛
公司向甲類公司買進商品，或偽出售與乙類公司商品（虛偽交易
情形如原判決附表一所示），使天剛公司為不合營業常規之不利
益之交易。乙○○、丙○○明知如原判決附表一所示係虛偽之交
易，仍連續據該等不實之交易，填製交易憑證及開立虛偽統一發
票與甲類公司，受領乙類公司開立之虛偽統一發票，並均記入帳
冊。復意圖損害天剛公司之利益，明知其間實無給付、受領如原
判決附表一所示買賣標的商品，竟違背任務而據虛偽買進商品之
不實憑證，以現金、匯款或開立現金支票，直接將天剛公司之「
現金」、「銀行存款」中：(1)、新台幣（下同）139,097,571 元
給付與甲類公司。(2)、自八十九年十二月一日起，另佯付 126，
597，681元與甲類公司，而實由乙○○、丙○○代管及代支。又
據虛偽賣出如原判決附表一所示商品之不實憑證，受領乙類公司
交付之遠期支票，偽列為天剛公司應收票據，尚未受領遠期支票
部分，偽列為應收帳款，合計達320，478，182 元（不含營業稅
）。致天剛公司之原有「現金」、「銀行存款」，因是項虛偽交
易而成「應收票據」、「應收帳款」，所偽造上列買賣憑證表彰
之帳載價差，其中之3%給與天剛公司，餘額充紅利。該等紅利用
以(1)、支付天剛公司即期供給資金與甲類公司，迄乙類公司將資
金回流天剛公司間之利息。(2)、偽聘黃玉華為天剛公司顧問、黃
玉華前妻井允明、黃玉華女友李美桂、友人林婉真為天剛公司員
工，給付顧問費、薪資等。(3)、供給黃玉華座車一部等。上列交
易迄至九十年一月間止，截至九十年三月二十日，經甲○○委由
蔡明月會計師清查結果，尚有應收票據、應收帳款合計153，712
，65 3元尚未回流，均致天剛公司受有損害。(二)、上訴人甲○○
係天剛公司之董事長，與乙○○均明知天剛公司為公開發行股票
之公司，於募集有價證券時，應於公開說明書上據實將天剛公司
之營運、財務、涉訟等狀況據實載明，公開說明書刊印前，發生
足以影響利害關係人判斷之交易或其他事件，均應一併揭露，不
得有隱匿及虛偽之情形。天剛公司於九十一年間募集「國內第一
次無擔保轉換公司債」，竟違反上開規定，於九十一年八月十五
日刊印公開說明書上，就足以影響利害關係人判斷，即將虛偽交
易膨脹營業額部分未予揭露，且就原有現金、銀行存款因虛偽交
易，而成應收票據、應收帳款等事實為不實記載，並就上情未為
任何說明，逕予簽署公開說明書，利用投資人不知上情之錯誤，
允應募集出資等情。因而撤銷第一審關於上訴人三人有罪部分之
判決，改判論處甲○○共同違反有價證券之募集，不得有詐欺之
行為之規定罪刑；乙○○共同連續已依證券交易法發行有價證券
公司之經理人，以直接方式，使公司為不利益之交易，且不合營
業常規，致公司遭受損害；及共同違反有價證券之募集，不得有
詐欺之行為之規定罪刑；丙○○共同連續已依證券交易法發行有
價證券公司之經理人，以直接方式，使公司為不利益之交易，且
不合營業常規，致公司遭受損害罪刑，固非無見。
惟查：(一)、刑事訴訟法第一百五十九條第一項規定：被告以外之
人（含共同被告、共犯、證人、鑑定人、被害人等）於審判外之
言詞或書面陳述，除法律有規定者外，不得作為證據。所謂法律
有規定，即包括同法第一百五十九條之一至第一百五十九條之五
等規定傳聞證據具有證據能力之例外情形。故如採被告以外之人
於審判外之言詞，即如警詢或檢察官偵查中之言詞為證據時，必
須符合法律所規定之例外情形，方得認其審判外之陳述有證據能
力，並須於判決中具體說明其符合傳聞證據例外可信之情況及心
證理由，否則即有違證據法則及判決不備理由之違誤。原判決認
定上訴人三人有前揭犯行，係依憑黃玉華於法務部調查局北部地
區機動工作組及檢察官偵查中供述各情（原判決第六頁第二行至
第八頁第十三行），為其主要論據之一。然黃玉華於法務部調查
局北部地區機動工作組及檢察官偵查中供述各情，係屬被告以外
之人於審判外所為之陳述，原則上無證據能力。乃原判決未說明
黃玉華於法務部調查局北部地區機動工作組及檢察官偵查中供述
各情，是否有刑事訴訟法所規定例外得為證據之情形，逕採黃玉
華供述各情為本件判決之基礎，致乙○○、丙○○等上訴意旨得
據以指摘，已有未洽。又原判決事實欄認定記載：乙○○、丙○
○係於八十九年五月間，開始為如原判決事實欄一所載之犯行，
其與理由欄援引黃玉華供述：乙○○係於同年九月間，要求伊配
合其為如原判決附表一所載之犯行（原判決第六頁第十八至二十
二行），不盡相符；另黃玉華或供述：伊與天剛公司的交易大都
是真的（九十年度偵字第八三五七號卷第九十二頁背面），天剛
公司與恩派爾公司、華德麟公司間有實際貨物買賣，伊在的時候
都有，伊到八十九年底都在……（第一審Ｄ卷第二九四頁）等情
，其與原判決事實欄一認定記載之事實是否不盡相符。乃原判決
就黃玉華前後不盡明確一致之供述，未說明其為如何斟酌取捨之
理由，其查證未盡且理由欠備，遽行判決，亦有未洽。(二)、依法
應於審判期日調查之證據雖已調查，而其內容未明瞭者，即與未
經調查無異，如遽行判決，仍屬應於審判期日調查之證據而未予
調查，尚不得遽對被告為有利或不利之認定。又已受請求之事項
未予判決者，其判決當然違背法令，刑事訴訟法第三百七十九條
第十二款定有明文。本件檢察官於起訴書指乙○○、丙○○為虛
偽擴增天剛公司之業績，由天剛公司與鋒英公司於八十九年八月
三十日，以銷貨單號ＳＡ九六二六四Ａ，虛偽為五百零九萬元之
交易（起訴書附表一第二頁第四項）等情。而稽諸原判決事實欄
及原判決附表一之認定記載，其內並未載列天剛公司與鋒英公司
間，有檢察官所指之上開虛偽交易情形，於理由欄中亦未說明其
就檢察官該部分之起訴事實，究為如何斟酌取捨及為法律上評價
之理由。而上情與本件事實如何及如何為法律上之評價攸關，自
應詳予調查釐清論述說明。乃原審就上情未詳予調查研求論述說
明，致乙○○、丙○○等上訴意旨得據以指摘，難謂無已受請求
之事項未予判決之違法。(三)、有罪判決書之事實一欄，為判斷其
適用法令當否之準據，法院應將依職權認定與論罪科刑有關之事
實，翔實記載，然後於理由內逐一說明其憑以認定之證據，並使
事實認定與理由說明，互相適合，方為合法。倘事實認定與理由
說明，不相一致，或事實與理由欄內之記載，前後齟齬，按諸刑
事訴訟法第三百七十九條第十四款後段規定，均屬判決理由矛盾
之當然違背法令。第一審判決說明甲○○如第一審判決事實欄乙
（即原判決事實欄二）所為，係犯修正前證券交易法第一百七十
一條第一項之募集有價證券未據實說明罪（第一審判決理由欄丁
、貳），論甲○○以共同違反有價證券之募集，不得有詐欺之行
為之規定罪，處有期徒刑五月，緩刑四年。第一審檢察官以第一
審判決就甲○○部分之量刑過輕為由，向原審提起上訴（原審卷
第三十一頁）。而原判決理由欄說明：檢察官以損害擴大，量刑
過輕為由提起上訴，為無理由（原判決第二十四頁第十六至十七
行）等情，是否論述第一審判決就甲○○部分所量處之上開刑度
，並無不當？乃原判決撤銷第一審關於甲○○有罪部分之判決，
其仍認甲○○如原判決事實欄二所為，係犯修正前證券交易法第
一百七十一條第一項之募集有價證券未據實說明罪（原判決理由
欄六、(二)），同論甲○○以共同違反有價證券之募集，不得有詐
欺之行為之規定罪，然提高刑度而量處甲○○有期徒刑一年，是
否認定第一審檢察官上訴意旨指摘就甲○○部分量刑過輕，為有
理由，第一審就甲○○部分所量處之刑度，係屬不當？其理由欄
前後之論述說明，非無矛盾，致甲○○上訴意旨得據以指摘，尚
有未洽。上訴人三人上訴意旨指摘原判決不當，尚非全無理由。
按第三審法院應以第二審判決所確認之事實為判決基礎，刑事訴
訟法第三百九十四條第一項前段定有明文。原判決上述之違背法
令，影響於事實之確定，本院無可據以為裁判，應將原判決撤銷
，發回原審法院更為審判。原判決關於乙○○、丙○○背信部分
，認與彼等二人所犯修正前證券交易法第一百七十一條第二款等
罪間，具有牽連犯裁判上一罪之關係，基於審判不可分之原則，
應併予發回；原判決關於乙○○、丙○○不另為無罪諭知部分，
基於審判不可分之原則，亦應併予發回，附此敘明。
據上論結，應依刑事訴訟法第三百九十七條、第四百零一條，判
決如主文。
中    華    民    國  九十七  年    五    月  二十九  日
                      最高法院刑事第一庭
                          審判長法官  董  明  霈
                                法官  林  茂  雄
                                法官  張  祺  祥
                                法官  蕭  仰  歸
                                法官  何  菁  莪
      本件正本證明與原本無異
                                      書  記  官
中    華    民    國  九十七  年    六    月    四    日
                                                 H


司法院資訊處製作；財團法人民間司法改革基金會備份。
